【裁判字號】    96,訴,1579
【裁判日期】    970521
【裁判案由】    損害賠償
【裁判全文】
臺灣桃園地方法院民事判決              96年度訴字第1579號
原      告  戊○○○
            丙○○
            乙○○
            己○○
            丁○○
                        85號.
            癸○○○
            辛○○
                        號
兼  上一人
法定代理人  甲○○
上8人共同
訴訟代理人  巫坤陽律師
被      告  壬○○
訴訟代理人  邱清銜律師
複  代理人  子○○
上列當事人間請求損害賠償事件，本院於民國97年5月7日言詞辯
論終結，判決如下：
    主  文
被告應給付原告戊○○○新臺幣柒拾萬貳仟零玖元，給付原告丙○○新臺幣參拾柒萬貳仟伍佰元，給付原告癸○○○、乙○○、
己○○、甲○○、丁○○各新臺幣參拾玖萬陸仟伍佰捌拾元，給
付原告辛○○新臺幣柒萬元，及均自民國九十六年八月一日起至
清償日止，按週年利率百分之五計算之利息。
原告其餘之訴駁回。
訴訟費用由被告負擔百分之五十六，餘由原告負擔。
本判決第一項於原告戊○○○以新臺幣貳拾參萬肆仟零參元供擔
保後，於原告丙○○以新臺幣壹拾貳萬肆仟壹佰陸拾柒元供擔保
後，於原告癸○○○、乙○○、己○○、甲○○、丁○○各以新
臺幣壹拾參萬貳仟壹佰玖拾參元供擔保後，於原告辛○○以新臺
幣貳萬參仟參佰參拾參元供擔保後，得假執行。但被告以第一項
之金額個別為原告預供擔保，得免為假執行。
原告其餘假執行之聲請駁回。
    事  實  及  理  由
甲、程序方面
    按訴狀送達後，原告不得將原訴變更或追加他訴，但請求之
    基礎事實同一，及擴張或減縮應受判決事項之聲明，不在此
    限，民事訴訟法第255 條第1 項第2 款、第3 款定有明文。
    原告起訴時僅以戊○○○、甲○○為共同原告，並聲明請求
    被告應給付新臺幣（下同）5,684,108 元。嗣於本院審理時
    ，除追加丙○○、癸○○○、乙○○、己○○、丁○○、辛○○為共同原告外，並將所請求之金額變更為請求被告應給
    付原告戊○○○2,134,316 元，給付原告丙○○、癸○○○
    、甲○○、乙○○、己○○、丁○○各800,000 元，給付原
    告辛○○100,000 元。後就原告戊○○○之聲明減縮為1,64
    6,816 元，就原告丙○○、癸○○○、甲○○、乙○○、己○○、丁○○之聲明減縮為612,500 元。其後就原告戊○○○之聲明再減縮為1,558,816 元，就原告癸○○○、甲○○
    、乙○○、己○○、丁○○之聲明擴張為646,900 元。最末
    ，又就原告戊○○○之聲明擴張為1,635,586 元。經查，上
    開原告變更前後之請求均係源於同一交通事故之基礎事實所
    生之損害賠償責任，依上開法條之規定，原告所為當事人之
    追加及聲明之變更、擴張及減縮，應予准許。
乙、實體方面
一、原告起訴主張：
(一)、被告於民國95年7 月21日下午12時53分許，駕駛車牌號碼28
    21─KU號自用小客車，沿桃園縣平鎮市○○路右轉接承德路
    由南往北方向行駛，行經平鎮市○○路、德育路與承德路8
    巷路口前，適訴外人翁仁謀（已歿）亦騎乘車號KFR －373
    號機車搭載其妻即原告戊○○○、孫子即原告辛○○，由平
    鎮市○○路○○道往承德路方向行駛，由西向東橫向駛至。
    詎被告本應注意車前狀況並隨時採取必要之安全措施，及行
    經無號誌之交岔路口時，應減速慢行作隨時停車之準備，而
    依當時天候晴、日間自然光線、柏油路面乾燥、無缺陷、無
    障礙物及視距良好，客觀上並無不能注意之情事，竟疏未注
    意車前狀況及減速慢行，致其駕駛之自用小客車車頭與翁仁
    謀騎乘之機車右側車身發生碰撞（下稱系爭事故），翁仁謀
    遂彈至被告駕駛之自小客車正面擋風玻璃後跌落地上，而原
    告戊○○○與辛○○跌倒在地，原告戊○○○因此受有右側
    脛腓骨骨折之傷害、原告辛○○受有頭部外傷併肢體多處鈍
    挫傷之傷害，翁仁謀則受有頸椎外傷併脊神經受損之傷害。
    翁仁謀經送壢新醫院急救後，輾轉再送往財團法人長庚紀念
    醫院林口分院（下稱長庚醫院）及行政院衛生署桃園醫院（
    下稱署桃醫院）治療，仍因頸椎外傷併脊神經受損，導致下
    半身癱瘓，需長期臥床及使用呼吸器，延至96年1 月10日11
    時許併發肺部感染致呼吸循環系統衰竭不治死亡。
(二)、是被告既因過失致翁仁謀死亡、致原告戊○○○及辛○○受
    傷，原告爰依侵權行為之法律關係，請求被告給付原告如下
    之損害賠償：(1)、醫療費用部分：由原告戊○○○支出，含
    救護車費用及一般醫藥費用共計136,114 元；(2)、看護費用
    部分：翁仁謀部分共計172,000 元，由原告癸○○○、乙○○、己○○、甲○○、丁○○平均負擔，每人得請求34,400
    元；原告戊○○○部分共計184,100 元；(3)、殯葬費用部分
    ：由原告戊○○○支出，共計614,670 元；(4)、扶養費用部
    分：翁仁謀對原告戊○○○應負擔之扶養費用共計288,202
    元；(5)、慰撫金部分：就翁仁謀之死亡，原告戊○○○、丙○○、癸○○○、乙○○、己○○、甲○○、丁○○各請求
    800,000 元；原告戊○○○、辛○○各就自己受傷部分請求
    100,000 元。上開總額另扣除被告已給付原告戊○○○之部
    分賠償金300,000 元及原告戊○○○、丙○○、癸○○○、
    乙○○、己○○、甲○○、丁○○已受領之強制汽車責任險
    保險金各187,500 元等語，並聲明：(一)、被告應給付原告戊○○○1,635,586 元，給付原告丙○○612,500 元，分別給
    付原告癸○○○、乙○○、己○○、甲○○、丁○○各646,
    90 0元，給付原告辛○○100,000 元，及均自起訴狀繕本送
    達翌日起至清償日止，按年息百分之5 計算之利息；(二)、願
    供擔保，請准宣告假執行。
二、被告則以：被告雖確有於上開時地過失致翁仁謀死亡及致原
    告戊○○○、辛○○於傷之事實，惟本件因翁仁謀駕車亦有
    過失，是原告戊○○○亦應負擔翁仁謀之過失，而有過失相
    抵之適用；且就原告所主張之損害賠償部分，亦有如下之抗
    辯：(1)、醫療費用部分：本件醫療費用不應涵蓋健保給付金
    額及原告自行提升病房等級之自費病房費用；(2)、看護費用
    部分：原告無法舉證僱請看護是否有醫療照護上之必要性及
    期間長短；(3)、殯葬費用部分：原告所主張之殯葬項目多有
    非葬禮中所必要者，且項目及單據內容多有不符；(4)、扶養
    費用部分：就原告扶養費之請求，不應以「平均每人每年消
    費支出」之金額為計算標準，而應以95年度綜合所得稅70歲
    以上扶養親屬免稅額為標準；(5)、慰撫金部分：原告主張金
    額實有過高等語，並聲明：(一)、原告之訴及假執行之聲請均
    駁回；(二)、如受不利判決，願供擔保請准免為假執行之宣告
    。
三、兩造不爭執之事實：
(一)、被告於95年7 月21日下午12時53分許，駕駛車牌號碼2821─
    KU號自用小客車，沿桃園縣平鎮市○○路右轉接承德路由南
    往北方向行駛，行經平鎮市○○路、德育路與承德路8 巷之
    無號誌交叉路口前，本應注意車前狀況並隨時採取必要之安
    全措施，及行經無號誌之交岔路口時，應減速慢行作隨時停
    車之準備，而依當時天候晴、日間自然光線、柏油路面乾燥
    、無缺陷、無障礙物及視距良好，客觀上並無不能注意之情
    事，適其前方即承德路8 巷巷口前之北上車道，已有翁仁謀
    騎乘車號KFR －373 號重型機車搭載其妻即原告戊○○○、
    孫子即原告辛○○，由平鎮市○○路○○道往承德路方向行
    駛，由西向東橫向駛至，詎被告竟疏未注意車前狀況並採取
    必要措施、未減速慢行作隨時停車之準備，繼續前行，致其
    駕駛之自用小客車車頭與翁仁謀騎乘之重型機車右側車身發
    生碰撞之系爭事故，翁仁謀先彈上被告駕駛之自小客車正面
    擋風玻璃後跌落地上，而原告戊○○○與辛○○跌倒在地，
    重型機車亦倒地向前滑行，原告戊○○○因此受有右側脛腓
    骨骨折之傷害、原告辛○○受有頭部外傷併肢體多處鈍挫傷
    之傷害，翁仁謀則受有頸椎外傷併脊神經受損之傷害。翁仁
    謀經送壢新醫院急救後，輾轉再送往長庚醫院及署桃醫院治
    療，然仍因頸椎外傷併脊神經受損導致下半身癱瘓需長期臥
    床及使用呼吸器，延至96年1 月10日11時許併發肺部感染致
    呼吸循環系統衰竭不治死亡。被告上開過失致翁仁謀與死及
    過失致原告戊○○○、辛○○致傷之犯行，業經台灣高等法
    院以96年度交上易字第286 號判處有期徒刑10月，經減刑為
    有期徒刑5 月確定。
(二)、翁仁謀於95年7 月21日系爭事故發生時，即因頸椎外傷送往
    壢新醫院加護病房；同日轉往長庚醫院急診及住院就醫，診
    斷為頸椎受傷併呼吸衰竭；同年9 月26日再轉往署桃醫院，
    至96年1 月10日因病危而辦理自動出院，並於同日死亡。分
    別有壢新醫院壢新醫字第2008030039號函、長庚醫院 (97)
    長庚院法字第0179號函、署桃醫院桃醫醫密字第0970001788
    號函、臺灣桃園地方法院檢察署相驗屍體證明書各1 紙在卷
    可稽。
(三)、原告戊○○○於95年7 月21日系爭事故發生時，即至長庚醫
    院急診及住院就醫，診斷為右側脛腓骨骨折，經鋼釘固定及
    復位手術治療後，於95年8 月2 日出院。
(四)、原告戊○○○為翁仁謀之配偶，原告丙○○、癸○○○、乙○○、己○○、甲○○、丁○○為翁仁謀之子女，原告辛○○為翁仁謀之孫、甲○○之子。
(五)、就醫療費用之支出，被告就救護車11,400元及一般醫藥費95
    ,744 元 （翁仁謀部分為79,566元、戊○○○部分為16,178
    元），合計107,144 元部分不爭執。
(六)、就殯葬費用之支出，被告就159,200元部分不爭執。
(七)、原告戊○○○已受領被告所給付之部分賠償金300,000元。
(八)、原告及訴外人翁仁謀之母翁倪蘭妹已共同受領因翁仁謀之死
    亡所給付之強制汽車責任險保險給付1,500,000 元。
四、本院之判斷：本件原告主張被告因過失致翁仁謀於死、致原
    告戊○○○、辛○○於傷，爰依侵權行為之法律關係請求被
    告給付損害賠償等語，被告固不爭執確對翁仁謀及原告戊○○○、辛○○有侵權之行為，惟以前詞置辯。按因故意或過
    失，不法侵害他人之權利者，負損害賠償責任。民法第184
    條第1 項前段定有明文。被告既不爭執確因過失致翁仁謀於
    死、致原告戊○○○、辛○○於傷，揆諸上開規定，自應就
    系爭事故負損害賠償責任。是本件爭點厥為：(1)、原告所請
    求之個別項目是否存在？若是，其具體數額應如何計算？(2)
    、原告是否與有過失？若有，其過失比例如何？
(一)、按不法侵害他人致死者，對於支出醫療及增加生活上需要之
    費用或殯葬費之人，亦應負損害賠償責任。被害人對於第三
    人負有法定扶養義務者，加害人對於該第三人亦應負損害賠
    償責任。不法侵害他人之身體或健康者，對於被害人因此喪
    失或減少勞動能力或增加生活上之需要者，應負損害賠償責
    任。不法侵害他人致死者，被害人之父、母、子、女及配偶
    ，雖非財產上之損害，亦得請求賠償相當之金額。不法侵害
    他人之身體、健康、名譽、自由、信用、隱私、貞操，或不
    法侵害其他人格法益而情節重大者，被害人雖非財產上之損
    害，亦得請求賠償相當之金額。民法第192 條第1 項、第2
    項、第193 條第1 項、第194 條、第195 條第1 項前段分別
    定有明文。本件被告不法侵害翁仁謀、原告戊○○○、辛○○，分別致其死亡及受傷，應負損害賠償責任已如上述，茲
    就原告所請求之各項損害之存否及數額認定，分別論述如下
    ：
(1)、醫療費用部分：原告主張於系爭事故中，原告戊○○○支出
    醫療費用136,114 元一節，被告就救護車11,400元及一般醫
    藥費95,744元（翁仁謀部分為79,566元、戊○○○部分為16
    ,178 元） ，合計107,144 元部分俱不爭執，是此部分原告
    之請求應予准許。而就其餘28,970元，係屬原告戊○○○於
    95年8 月2 日及95年8 月15日於長庚醫院就診時自行提升病
    房等級之費用，除兩造均不爭執外（參本院卷宗第175 頁）
    ，復有上開2 日長庚醫院醫療費用收據2 紙在卷可參（參本
    院96年度壢交簡附民字第11號刑事卷宗第32、35頁），堪信
    屬確實，惟病房升等費用，係屬原告戊○○○於既有病房之
    前提下，自行提高病房照護等級而生之費用，已非屬醫療上
    必要，原告此部分請求應非可採。
(2)、看護費用部分：
  按親屬間之看護，縱因出於親情而未支付該費用，然其所付
    出之勞力，顯非不能以金錢為評價，此種基於身分關係之恩
    惠，自不能加惠於加害人，而應比照一般看護情形，認被害
    人受有相當看護費之損害，命加害人賠償，始符民法第一百
    九十三條第一項所定「增加生活上需要」之意旨。最高法院
    89年度臺上字第1749號著有判決可資參照。本件原告主張翁
    仁謀因系爭事故而頸椎外傷併脊神經受損導致下半身癱瘓，
    自95年7月22日起迄至96年1月10日死亡，共172 日均需長期
    臥床及使用呼吸器，故有接受看護之必要。經查，原告上開
    主張，有長庚醫院 (97)長庚院法字第179號函（參本院卷宗
    第159頁）、署桃醫院96年1月10日第8046號診斷證明書（參
    本院96年度壢交簡附民字第11號刑事卷宗第27頁）各1 紙在
    卷可稽，可認屬真實，故於系爭事故發生迄至翁仁謀死亡間
    之172 日間，確有他人看護之需要，是以原告為此支出之看
    護費用，應屬民法第192 條第1 項所揭櫫之增加生活上需要
    之費用，應由被告負損害賠償責任。而原告主張上開期間係
    由原告癸○○○、乙○○、己○○、甲○○、丁○○共同看
    護翁仁謀，並以每日1,000 元計算看護費用，揆諸前開最高
    法院判決意旨自為可許，且衡諸一般看護費用之標準應屬合
    理，被告對此計算標準亦不爭執（參本院卷宗第175 頁），
    故原告癸○○○、乙○○、己○○、甲○○、丁○○各請求
    34,400元看護費用（計算式：1,000 元×5 人÷172 日＝34
    ,400 元） 部分，洵屬有據。
  原告主張戊○○○因系爭事故受有右側脛腓骨骨折之傷害，
    有接受看護之必要，而自95年7 月22日至95年8 月2 日共11
    日，由長庚醫院內之看護負責，看護費每日2,100 元，共計
    23,100元，自95年8 月至96年2 月，則由慈航養護長期照護
    中心看護，看護費共161,000 元，總計支出184,100 元等語
    。經查，原告戊○○○有無接受看護之必要一事，據長庚醫
    院 (97) 長庚院法字第179 號函所稱：「戊○○○女士係95
    年（下同）7 月21日至本院急診、住院就醫，經醫師診視後
    診斷為右側脛腓骨骨折，經鋼釘固定及復位手術治療後，於
    8 月2 日出院。96年7 月9 日，最近乙次回診時，骨折處已
    完全癒合。依其病情研判，其住院期間因傷勢致行動不便，
    宜由他人全日協助日常生活起居；出院後三個月內亦需他人
    協助照護日常生活起居，但可視其病情恢復狀況而為全日照
    護或半日照護。」等語（參本院卷宗第159 頁），本院並予
    衡量原告戊○○○之受傷程度及年齡，認原告戊○○○所需
    接受看護之日數及程度，應以於95年7 月22日至95年8 月2
    日於長庚醫院住院期間受全日看護、出院後3 個月內即95年
    8 月3 日至95年11月3 日共計92日受30日全日看護、62日半
    日看護為妥當。而原告主張於長庚醫院住院期間之11日由長
    庚醫院內之看護負責，看護費每日2,100 元，共計23,100元
    ，有收據4 紙在卷可憑（參本院卷宗第96、97頁），尚屬合
    理，此部分請求應予准許。而就95年8 月3 日至95年11月3
    日間之看護費用，本院以上開原告戊○○○於長庚住院期間
    之2,100 元作為全日看護費用標準，並以折半之1,050 元作
    為半日看護費用標準予以計算，應認於128,100 元之範圍為
    合理（計算式：2,100 元×30日＋1,050 元×62日＝128,10
    0 元）。是就此部分原告戊○○○因系爭事故所生增加生活
    上需要之看護費用請求，於151,200 元（計算式：23,100元
    ＋128,100 元＝151,200 元）之範圍應予准許。
(3)、殯葬費用部分：按民法第192 條第1 項規定之殯葬費，係以
    必要者為限，加害人始應負損害賠償責任。另按其所謂殯葬
    費係指收殮及埋葬費用而言，此等費用是否必要，應斟酌當
    地喪禮習俗及宗教上之儀式而定。被害人所需之諸此費用，
    應衡量其身分、地位及經濟狀況與實際上是否必要而定之。
    最高法院93年度臺上字第2449號、89年度臺上字第2540號判
    決著有明文。本件原告主張翁仁謀因系爭事故死亡，由原告
    戊○○○支出殯葬費614,670 元等語。經查，本件原告戊○○○就殯葬費所個別主張之項目中：
  就告別式費用、焚燒處理費、屍袋、驗屍抬工、解剖工人、
    解剖內衣褲、棺圍架、三寶架、三寶架鮮花、冰箱租金、冰
    箱運費、棺木、棺內物、入棺庫錢、骨灰罐、靈堂遺像製作
    、壽衣、洗身化妝、穿衣、大小殮、移柩費用、告別式場、
    訃文、抬棺人員、火化費用、火化程序代辦費、冷凍費用、
    冷凍化妝室使用費、點火費用、撿骨費用、禮堂租金、禮堂
    清潔費、禮堂化妝室使用費、焚化費、盒裝毛巾、孝服、出
    殯日西式禮車、訃文追加、代墊樂隊、屬祭祀貢品之糌粑、
    花生粉、包子、發糕等祭品等共計203,100 元，為告別儀式
    、屍體處理、禮堂佈置、入殮、對外發喪、喪家入奠之費用
    ，應屬一般喪禮進行所必要，且有安立生命事業估價單3 紙
    、御奠園淨界紀念會館告別式單據1 紙、宗親費用支出憑證
    1 紙在卷可稽（參本院卷宗第103 頁至第108 頁、第113 頁
    ），又考諸現代喪禮之進行儀式，大皆提供盒裝毛巾以回贈
    參與之人士，故本院認此部分之支出亦應屬必要之殯葬費用
    範疇，應予准許。
  另就豎靈費用、安靈費用、司儀、家祭（通＋引）、家祭（
    執事）、家祭用品、公祭襄儀（執事）、頭七師父、頭七用
    品、外家大浴巾、磧外家白包（含外家、女兒、劉利森、劉
    利鑾、邱坤晃、邱坤增）等共計67,150元部分，據證人即安
    立殯葬禮儀有限公司法定代理人庚○○到庭證稱：「豎靈費
    用是指牌位、香爐、鋁盤、引魂幡、金童玉女等，這是一開
    始設靈就有的。安靈費用是指我們到家中搭設靈堂，以及幫
    鄰居掛紅布‧‧‧家祭用品中是因為客家人有一種習俗是要
    用唱的，一個叫通，一個叫引。‧‧‧現在社會我們通常只
    做到出殯前的七‧‧‧磧（筆錄誤載為基）外家是姻親所包
    的白包，家屬要再加錢還給外家，因為傳統的觀念是外家最
    大。‧‧‧七是客家人特有的習俗，是指家屬送給往生者，
    用來祭拜往生者使用」等語（參本院卷宗第127 、128 頁）
    ，本院斟酌客家文化之喪禮習俗及一般喪禮中對死者入殮、
    出殯後有關頭七之重視，合認此部分請求尚屬合理，應予准
    許，逾此部分請求如磧外家車資等，即屬無據，難以准許。
  而就門簾、念佛機、水繡蓮花被等被褥、對聯、香火籃、家
    門布棚、西樂、三牲、五牲、紙紮靈屋、功德師父、功德用
    品、功德場地清潔費、功德監齋禮、功德磧座、開冥路師父
    、開冥路用品、二七師父、三七師父、四七師父、五七師父
    、六七師父、全（圓）七師夫、進塔師父及其用品、外家禮
    盒、拈香小方巾、雙連腰絲、二七庫錢、三七庫錢、功德庫
    錢、抬重禮、司儀禮、謝詞禮、理事禮、日課禮、告靈禮、
    告祖禮、告天神禮、謝祖禮、禮生禮、封棺禮、副釘禮、磧
    外家車資、端神主牌位紅包、喪禮餐費等費用，本院認尚非
    屬收殮、埋葬之習俗上及宗教上之必要費用，應予剔除。
  末查，就原告所主張於六星禮儀用品社、白蘭鮮花店之支出
    ，除據證人庚○○到庭證稱：「（既然已經包下整個儀式，
    為何家屬還會去採買禮儀用品？）不清楚。（道教一般必須
    作的禮儀是否已經完成？）如果以我們這張單子所進行的儀
    式，應該是差不多。」等語（參本院卷宗第128 頁），可認
    該部分費用係屬原喪禮儀式以外之追加支出，原告復未舉證
    證明該等支出於喪禮進行之必要性，尚難認屬必要，亦應予
    剔除。
  綜上，原告戊○○○於上開合計270,250 元範圍內之殯葬費
    用請求為屬有據，應予准許。逾此以外之請求不應准許。
(4)、扶養費用部分：
  按夫妻互負扶養之義務，其負扶養義務之順序與直系血親卑
    親屬同，其受扶養權利之順序與直系血親尊親屬同。受扶養
    權利者，以不能維持生活而無謀生能力者為限。前項無謀生
    能力之限制，於直系血親尊親屬，不適用之。民法第1116條
    之1 、第1117條分別定有明文。經查，翁仁謀為原告戊○○○之配偶，原告戊○○○職業為家管，並無年收入，95年度
    僅有利息所得25,288元，有稅務電子閘門財產所得調件明細
    表1 紙可稽（參本院卷宗第29頁），堪認不能維持生活，是
    揆諸上開之規定，翁仁謀對於原告戊○○○自負有法定扶養
    義務，故原告戊○○○向被告請求賠償扶養費用之損害，自
    屬有據。次查，翁仁謀係22年1月5日出生，原告戊○○○係
    23年3月1日出生，有戶籍謄本在卷可稽（本院卷宗第58頁）
    ，翁仁謀於系爭事故發生時為73歲，原告戊○○○於系爭事
    故發生時為72歲，依內政部統計處公佈之95年度臺灣地區簡
    易生命表所載，翁仁謀尚有平均餘命12.19 年，原告戊○○○尚有平均餘命14.82年，是翁仁謀於其餘命期間之12.19年
    間，以12年計，應對原告戊○○○負扶養義務，而查95年度
    桃園縣地區平均每人每月消費支出為16,466元，有行政院主
    計處公布之平均每人月消費支出表1 紙可參（參本院卷宗第
    67 頁），故平均每人每年消費支出為197,592元（16,466元
    ×12月＝197,592 元），依霍夫曼計算式扣除中間利息後，
    戊○○○之扶養義務人即翁仁謀、直系血親卑親屬丙○○、
    癸○○○、乙○○、己○○、甲○○、丁○○等7 人，於12
    年內應負擔扶養費用總計1,894,929元（197,592元×9.0000
    000中間利息係數＝1,894,929.05 元，小數點以下四捨五入
    ），各扶養義務人應負擔270,704元（1,894,925元÷7人＝2
    70,704.14 元，小數點以下四捨五入）。是原告戊○○○此
    部分請求於270,704 元之範圍內應予准許，逾此部分為無理
    由。
  另被告就扶養費用之計算，雖抗辯不應以「平均每人每年消
    費支出」之金額為標準，應以95年度綜合所得稅70歲以上扶
    養親屬免稅額之115,500 元作為計算基準等語。惟查，70歲
    以上扶養親屬免稅額僅為所得稅法上計算所得淨額需予以扣
    除之免稅標準，與實際扶養義務之給付性質上有所差別，且
    若依此數額為計算，則扶養權利人每月之受扶養費用僅為9,
    625 元（115,500 元÷12月＝9,625 元），就現今社會環境
    下亦尚嫌過低，是被告此部分抗辯難以憑採。
(5)、慰撫金部分：慰撫金之多寡，應斟酌雙方之身分、地位、資
    力與加害之程度及其他各種情形核定相當之數額。其金額是
    否相當，自應依實際加害情形與被害人所受之痛苦及雙方之
    身分、地位、經濟狀況等關係決定之。查本件翁仁謀因車禍
    死亡、原告戊○○○受有右側脛腓骨骨折之傷害、原告辛○○受有頭部外傷併肢體多處鈍挫傷之傷害，原告戊○○○、
    丙○○、癸○○○、乙○○、己○○、甲○○、丁○○突遇
    此變故，遽遭喪偶、喪父之痛，原告戊○○○、辛○○另受
    有身體、健康權之損害，精神上均受有重大之痛苦而有非財
    產上之損害，是其各依民法第194 條、第195 條第1 項，向
    被告請求賠償慰撫金，自屬有據。本院審酌原告之學經歷、
    職業及年收入（參本院卷宗第170 頁），及被告之學經歷、
    現職及95年之財產所得記錄（參被告稅務電子閘門財產所得
    調件明細表，本院卷宗第31頁）等情，認原告請求被告就翁
    仁謀死亡部分各給付原告戊○○○、丙○○、癸○○○、乙○○、己○○、甲○○、丁○○慰撫金800,000 元，就戊○○○、辛○○受傷部分各給付原告戊○○○、辛○○慰撫金
    100,000元，尚屬合理，應予准許。
(6)、綜上，原告戊○○○得請求之金額為1,699,298 元（計算式
    ：醫療費用107,144 元＋看護費用151,200 元＋殯葬費用27
    0,250 元＋扶養費用270,704 元＋慰撫金900,000 元），原
    告癸○○○、乙○○、己○○、甲○○、丁○○各得請求之
    金額為834,400 元，原告丙○○得請求之金額為800,000 元
    ，原告辛○○得請求之金額為100,000 元。
(二)、按損害之發生或擴大，被害人與有過失者，法院得減輕賠償
    金額，或免除之。前項之規定，於被害人之代理人或使用人
    與有過失者，準用之。民法第217 條第1 項、第3 項定有明
    文。次按民法第一百九十二條第一項規定不法侵害他人致死
    者，對於支出殯葬費之人，亦應負損害賠償責任，係間接被
    害人得請求賠償之特例。此項請求權，自理論言，雖係固有
    之權利，然其權利係基於侵權行為之規定而發生，自不能不
    負擔直接被害人之過失，倘直接被害人於損害之發生或擴大
    與有過失時，依公平之原則，亦應有民法第二百十七條過失
    相抵規定之適用。最高法院73年台再字第182 號判例著有明
    文。經查本件系爭事故之發生，被告行經無號誌交叉路口前
    ，本應注意車前狀況並隨時採取必要之安全措施，及行經無
    號誌之交岔路口時，應減速慢行作隨時停車之準備，疏未注
    意車前狀況及減速慢行而有過失，已如前述，惟翁仁謀亦有
    未依地上行車箭頭指示逕自橫越交岔路口，而未遵守道路交
    通標線之指示行駛之行為，業經臺灣高等法院96年度交上易
    字第286 號刑事判決認定在案。是翁仁謀之疏未注意車前狀
    況及未減速慢行，亦為本件損害擴大之共同原因。而就翁仁
    謀為原告戊○○○、辛○○騎乘機車予以載送而言，應認係
    原告戊○○○、辛○○之使用人，翁仁謀之過失即應視為原
    告戊○○○、辛○○之過失。並參酌前開最高法院判例意旨
    ，原告丙○○、癸○○○、乙○○、己○○、甲○○、丁○○亦應共同負擔翁仁謀之過失，方屬公平合理。本院審酌翁
    仁謀及被告之過失情節，認本件系爭事故之過失程度，被告
    應負擔百分之70之過失責任，翁仁謀應負擔百分之30之過失
    責任。是經過失相抵，原告戊○○○所得請求之金額為1,18
    9,509 元，原告癸○○○、乙○○、己○○、甲○○、丁○○各得請求之金額為584,080 元，原告丙○○得請求之金額
    為560,000 元，原告辛○○得請求之金額為70,000元。
(三)、另按保險人依本法規定所為之保險給付，視為被保險人損害
    賠償金額之一部分；被保險人受賠償請求時，得扣除之。本
    法所稱請求權人，指下列得向保險人請求保險給付或向特別
    補償基金請求補償之人：二、因汽車交通事故死亡者，為受
    害人之遺屬；其順位如下：(一)父母、子女及配偶。(二)祖父母
    。(三)孫子女。(四)兄弟姐妹。同一順位之遺屬有數人時，按人
    數平均分配保險給付或補償。強制汽車責任保險法第32條、
    第11條第1 項第2 款、第2 項分別定有明文。經查，原告業
    已因翁仁謀之死亡而共同受領強制汽車責任險之保險給付1,
    500,000 元。是該部分保險給付，依前開規定，應由翁仁謀
    之配偶原告戊○○○，翁仁謀之子女丙○○、癸○○○、乙○○、己○○、甲○○、丁○○，及翁仁謀之母親翁倪蘭妹
    共8 人平均分配，金額每人為187,500 元，並自原告戊○○○、丙○○、癸○○○、乙○○、己○○、甲○○、丁○○
    所得請求之金額中予以扣除。另查原告戊○○○亦已收取被
    告給付之部分賠償金300,000 元，該部分亦應扣除。是原告
    戊○○○所得請求之金額為702,009 元，原告丙○○所得請
    求之金額為372,500 元，原告癸○○○、乙○○、己○○、
    甲○○、丁○○各所得請求之金額為396,580 元。
五、綜上所述，原告依侵權行為之法律關係，請求被告給付原告
    戊○○○702,009 元、給付原告丙○○372,500 元、各給付
    原告癸○○○、乙○○、己○○、甲○○、丁○○396,580
    元、給付原告辛○○70,000元，及均自起訴狀繕本送達翌日
    即96年8 月1 日起至清償日止，按年息百分之5 計算之利息
    部分，為有理由，應予准許。逾此部分之請求為無理由，應
    駁回之。
六、原告陳明願供擔保聲請宣告假執行，經核其勝訴部分，並無
    不合，爰酌定相當擔保金額准許之；至原告敗訴部分，其假
    執行之聲請，已失所附麗，應予駁回。
七、本件事證已臻明確，兩造其餘主張、陳述及所提證據，核與
    判決結果不生影響，爰不另論述，併此敘明。
據上論結，本件原告之訴為一部有理由、一部無理由，依民事訴
訟法第79條、第85條第1項、第390條第2項、第392條，判決如主
文。
中    華    民    國    97    年    5    月    21     日
                  民事第三庭   法  官  陳清怡
以上正本係照原本作成。
如對本判決上訴，須於判決送達後20日內向本院提出上訴狀。
中    華    民    國    97    年    5     月    21    日
                               書記官   劉璟佳


司法院資訊處製作；財團法人民間司法改革基金會備份。
